臺灣臺中地方法院刑事判決　　　　　　　　　　　　　九十年度訴字第一八二號
　　公　訴　人　臺灣臺中地方法院檢察署檢察官
　　被　　　告　甲○○
　　　　　　　　乙○○
　　　　　　　　丁○○
右被告等因常業重利案件，經檢察官提起公訴（八十九年度偵字第一一九三七號），
本院判決如左：
    主  文
甲○○、乙○○、丁○○均無罪
    理  由
一、公訴意旨略以：被告甲○○、丁○○（賭博罪部份已另案提起公訴）、乙○○（
    賭博罪部份已另案提起公訴）三人基於共同圖營利之犯意，自民國八十九年（公
    訴人誤繕為八十七年）三月十七日起至八十九年（公訴人誤繕為八十七年）三月
    二十五日止，由甲○○提供資金，由丁○○、乙○○在臺中縣大里市○○路○段
    全德汽車融資公司（以下稱全德公司）、臺中縣大里市○○路○段五四九號大億
    車行及臺中縣大里市○○路○段三六０巷六號等處所內聚眾賭博，並以此為據點
    ，以每日借款新臺幣（下同）十萬元收取三千元之重利，且第一期之利息先從本
    金中預扣，貸借者實際僅拿九萬七千元，並要翌日清償借款，翌日無法清償，則
    需提供同額支票供擔保之貸款方式，以此為常業，趁戊○○（賭博罪部份已另案
    提起公訴）因賭博急迫需款孔急之際，連續於（一）八十九年（公訴人誤繕為八
    十七年）三月十七、十八、二十日在全德公司透過乙○○、丁○○分別貸款三百
    六十萬元、七十五萬元、四十萬元、八十萬元。（二）八十九年（公訴人誤繕為
    八十七年）三月二十二日在大億車行透過乙○○、丁○○貸款八十萬元。（三）
    八十九年（公訴人誤繕為八十七年）三月二十五日在臺中縣大里市○○路○段三
    六０巷六號透過乙○○、丁○○貸款八十萬元。嗣丁○○、乙○○於八十九年三
    月二十七日下午十八時許，在臺中縣大里市○○路○段五四九號大億車行因賭博
    為警循線而查獲，並扣得戊○○提供擔保之支票（付款人匯通商業銀行文心分行
    、帳號000000000、票號ＡＱ0000000、票載發票日八十九年四
    月二十七日、面額八十萬元）一紙。因認被告甲○○、乙○○、丁○○三人共犯
    刑法第三百四十五條、第三百四十四條之常業重利罪嫌云云。
二、按犯罪事實應依證據認定之，無證據不得推定其犯罪事實；又不能證明被告犯罪
    者，應諭知無罪之判決，刑事訴訟法第一百五十四條、第三百零一條第一項分別
    定有明文。次按事實之認定，應憑證據，所謂證據，須適於為被告犯罪事實之證
    明者，始得採為斷罪資料，如未能發現相當證據，或證據不足以證明，自不能以
    推測或擬制之方法以為裁判基礎；又認定不利於被告之事實，須依積極證據，苟
    積極證據不足為不利於被告事實之認定時，即應為有利於被告之認定，更不必有
    何有利之證據，最高法院五十三年臺上字第二七五０號、三十年上字第八一六號
    、四十年臺上字第八六號分別著有判例可資參照。又認定犯罪事實應依證據，為
    刑事訴訟法所明定，故被告否認犯罪事實所持之辯解，縱屬不能成立，仍非有積
    極證據足以證明其犯罪行為，不能遽為有罪之認定，此最高法院三十年上字第一
    八三一號亦著有判例。
三、本件公訴人認被告甲○○、乙○○、丁○○三人共犯刑法第三百四十五條、第三
    百四十四條之常業重利罪嫌，無非係以被告甲○○、乙○○、丁○○三人從事重
    利之犯行，業據被害人戊○○指訴綦詳，且該係爭支票由被告甲○○、丁○○背
    書而轉讓等情，此有支票一紙在卷可稽，為其論據。惟訊據被告甲○○、乙○○
    、丁○○三人則均堅決否認有何常業重利之犯行，被告甲○○辯稱：伊沒有從事
    重利行為，是戊○○欠下賭債，支票是伊及伊的朋友贏得。伊看戊○○有贏錢時
    ，要跟他要錢，戊○○不給，說開票子，就去銀行領就可以了，且伊不可能借戊○○現金，讓戊○○與伊賭博等語。被告乙○○則辯稱：本件純粹是賭博，但戊○○不願還債，還告渠等重利行為，渠等也沒有十萬元抽三千元的利息。戊○○
    贏現金花掉了，輸得時候，就開票給大家。他現在跑到大陸去，沒有處理問題的
    誠意，且伊也不可能借現金予戊○○與伊賭博等語。另被告丁○○亦辯稱：戊○○贏現金，輸了則開支票給別人，他好像輸了二、三百萬元，是戊○○欠伊賭債
    ，且伊沒有拿到票，伊沒有重利行為，伊不可能借詹德現金，讓戊○○與伊賭博
    等語。
四、本院查：（一）、本件扣案（附於偵查卷第二十六頁內）之支票（付款人匯通商
    業銀行文心分行、帳號000000000、票號ＡＱ0000000、票載發
    票日八十九年四月二十七日、面額八十萬元）一紙，該支票之背面確有由被告丁○○簽名之背書，然並無戊○○之背書（發票人亦非戊○○）無誤，此有票號Ａ
    Ｑ0000000號之支票一紙附卷可稽，衡情該紙支票果若如公訴人所言係被
    告三人經營常業重利之所得，何以須由共犯之一即被告丁○○在支票上為背書，
    致使丁○○須負背書人之票據上責任，且該紙支票上亦無任何足使戊○○須依票
    據法負擔票據責任之簽名，此顯與一般重利犯罪時所簽立者係本票之常情不符，
    此外，全案卷內亦查無其他如被害人戊○○所言之其他借款支票可供證明，而被
    害人戊○○屢經本院傳、拘均未到庭說明借款之狀況、日期及詳細金額（係為供
    查明被告三人係如何乘他人急迫、輕率或無經驗貸以金錢及被告三人究共取得多
    少與原本顯不相當之重利之犯罪構成要件），是以被害人戊○○於警訊中所為之
    指述是否可採，要非無疑。（二）、又依證人即同案為警查獲時之賭客胡再壽、
    曾志明、林貴蓮、林明珠、許錦松、丙○○、陳姿音、徐宗輝、蔣季達、黎世光
    、林福吉、李進豐、許文華、林茂裕、黃文義、林瑞昌、陳朝全、林宏興、賴岳
    虔、陳金田等人於警訊時均供稱不知道何人在放款，利息如何計算等語（詳見臺
    灣臺中地方法院檢察署八十九年度偵字第五四六九號偵查影卷）；另證人侯志翰
    於警訊時另證稱：「現場有乙○○在放款，沒有在算利息」等詞，又被告三人自
    警、偵訊起及於本院審理中即矢口否認有何常業重利之犯行，且現場所查獲扣案
    之物品中亦無任何放款帳冊、本票、身分證件及人頭帳戶等其他可資為佐證之證
    物（詳見同上偵查影卷第五十六頁之搜索扣押證明筆錄），是以被告三人是否有
    利用賭博放款之機會為常業重利，尚非無疑。綜上本件被害人戊○○於警訊中所
    為之單一指述及扣案之支票一紙，既均無法明確指證被告三人確實共同涉有常業
    重利之犯行，從而縱有如檢察官所條述之上揭諸種論證，而被告三人所舉之反證
    亦均不成立（即無法積極證明渠三人確實無事放款重利之行為），然依上揭最高
    法院三十年上字第一八三一號判例意旨，乃不能持此為認定被告三人犯罪之論據
。此外，復查無其他積極證據足資證明被告三人有何共同常業重利之犯行，不能
    證明被告三人犯罪，揆諸首揭說明，自應諭知被告甲○○、乙○○、丁○○三人
    為無罪之判決，以免冤抑。
五、被告乙○○經合法傳喚無正當理由不到庭，本院認為係應諭知無罪之案件，爰不
    待被告乙○○陳述逕行判決。
據上論斷，應依刑事訴訟法第三百零一條第一項、第三百零六條，判決如主文。
本案經檢察官鄒千芝到庭執行職務。
中      華      民      國      九十一      年      五    月    二十    日
                                  臺灣臺中地方法院刑事第六庭
                                      法  官  許  旭  聖
右正本證明與原本無異。
如不服本判決，應於判決送達後十日內向本院提出上訴狀（應附繕本），上訴於
臺灣高等法院臺中分院。
                                      書記官
中      華      民      國      九十一      年      五    月    二十    日
